【裁判字號】    89,上,1314
【裁判日期】    900911
【裁判案由】    撤銷股東常會
【裁判全文】
臺灣高等法院民事判決  八十九年度上字第一三一四號
    上  訴  人   甲○○
                 高慧敏
    法定代理人   江國貴
右當事人間撤銷股東會決議事件，上訴人對於中華民國八十九年十一月十日臺灣板橋
地方法院八十九年度訴字第一二○四號第一審判決提起上訴，本院判決如左：
    主      文
上訴駁回。
第二審訴訟費用由上訴人負擔。
    事      實
甲、上訴人方面：
一、聲明：
（一）原判決廢棄。
（二）被上訴人於民國八十九年四月十五日所召集之八十九年度股東常會（以下稱系
      爭股東常會）決議撤銷。
二、陳述：除引用原判決記載外，補稱：
（一）伊於原審主張起訴系爭股常東會決議違反公司法第一百七十二條，係包含違反
      「法令」及「章程」在內，並非訴之追加，僅係攻擊防禦方法之追加，且為伊
      起訴理由得主張之範圍，原審誤認此部分為訴訟標的之追加並已罹於一個月除
      斥期間予以駁回，顯非適法。
（二）伊主張被上訴人公司違反法令部分，除主張該公司違反公司法第一百七十二條
      第一項之規定外，尚有違反財證部證期會所頒之「公開發行股票公司股務處理
      準則」第二十三條規定之行政命令，惟原審並未就該準則規定表示意見，即認
      定被上訴人之股東會召集程序未違反法令，顯然不備理由。
（三）依上開準則第二十三條規定，股東通訊地址，以股東印鑑卡之記載為準，但由
      證券集中保管事業集中辦理過戶之股東，其尚未填留印鑑卡或原留印鑑卡所載
      地址與證券集中保管事業集中通知地址不符者，以證券集中保管事業通知之地
      址為準。臺灣證券集中保管公司（以下稱集保公司）所提供之被上訴人公司證
      券所有人名冊，伊之通訊地址為「臺北市○○○路○段三三號五樓」（以下稱
      臺北地址），縱認被上訴人所提出之變更印鑑卡為真實，伊乃證券集中保管事
      業集中辦理過戶之股東，自當依前開規定以證券集中保管事業通知之臺北地址
      為準。
三、證據：除援用第一審所提證據外，補提八十八年及八十九年被上訴人公司股東會
    議事錄及開會通知各一份為證。
乙、被上訴人方面：
一、聲明：駁回上訴。
二、陳述：除引用原判決記載外，補稱：
（一）上訴人原起訴主張，伊未於開會前二十日合法通知上訴人參加系爭股東常會，
      召集程序「違反法令」云云。嗣於原審再開辯論後，上訴人始於八十九年九月
      二日追加以召集程序「違反章程」為請求撤銷之理由，惟遍查上訴人起訴狀全
      文，未有隻字提及系爭股東常會之召集程序違反章程，故其主張顯為訴訟標的
      之追加，且已罹公司法第一百八十九條規定之一個月除斥期間，追加自無理由
      。
（二）伊公司章程第十二條固規定，股東會之召集以「通知」各股東為準。惟此條規
      定係參酌公司法第一百七十二條之立法方式所訂定，而召集股東會之通知，性
      質屬觀念通知，為發行公司對股東發布召開股東會之訊息，其方式實務上固多
      以郵寄開會通知書為之，然不以此為限，「公告」亦屬通知方法之一；而上開
      章程並未就持股股數未滿一千股股東之召集通知方法為任何規範，自應依章程
      第三十二條「本章程未盡事宜悉依照公司法之規定辦理」之規定，適用證券交
      易法第二十六條之二之特別規定，得以公告做為通知之方法。否則公開發行公
      司股東人數甚眾，若對零股股東仍須一一寄發開會通知，非但公司無以負荷，
      且動輒使股東會決議陷於不安定之狀態，影響全體股東權益及社會秩序甚鉅。
（三）上訴人以伊於太平洋證券股份有限公司（以下稱太平洋公司）開戶所留存之印
      鑑卡及身分證影本，佐證伊所提出之印鑑卡為偽造，惟太平洋公司與伊公司辦
      理股東登記所申辦之印鑑卡，二者作業系統不同，太平洋公司不可能將股東之
      開戶資料轉知伊。
三、證據：除援用第一審所提證據外，補提：股務處理準則第十一條、伊公司函及七
    十四年至九十年公司章程第十二條修正資料各一份、財政部證券暨期貨管理委員
    會（以下稱證期會）函二份為證。
    理      由
一、上訴人主張：伊為被上訴人公司之股東，持有股份六百九十股，惟被上訴人公司
    於八十九年四月十五日召集系爭股東常會，伊未收到任何開會通知，該股東常會
    召集程序違反法令及公司章程等語，依公司法第一百七十二條規定，求為命撤銷
    系爭股東會決議之判決。
二、被上訴人則以：伊已於八十九年三月二十二日郵寄開會通知予上訴人，且上訴人
    持有股數未滿一千股，依證券交易法第二十六條規定，伊得以公告作為通知方法
    ，伊已於同年二月十七日於經濟日報二十五版刊登公告，並以同年月十六日大飲
    財授字第八號簡便行文表將該公告呈送主管機關證期會，並無違反法令及公司章
    程，況上訴人主張違反公司章程時已逾法定除斥期間，不得再行訴請撤銷等語，
    資為抗辯。
三、查兩造對於系爭股東常會召開時，上訴人為被上訴人公司股東，持有股數六百九
    十股之事實，並不爭執，復有客戶交易明細表附卷為證，堪信為真實。
四、按股東會之召集程序或其決議方法，違反法令或章程時，股東得自決議之日起一
    個月內，訴請法院撤銷其決議，公司法第一百八十九條定有明文。此項訴訟，依
    其性質為形成之訴，以股東之撤銷權為其訴訟標的，依實務上傳統訴訟標的理論
    ，「召集程序」及「決議方法」為不同原因事實所生之撤銷權，應為不同之訴訟
    標的。至足致「召集程序」違法之多項事實原因事實，或足致「決議方法」違法
    之多項原因事實，應僅為獨立之攻擊防禦方法。是僅以「召集程序」違法，或僅
    以「決議方法」違法提起撤銷股東會決議之訴，如僅在召集程序違法或僅在決議
    方法違法範圍內，變更或追加其原因事實者，僅為攻擊防禦方法之變更或補充，
    不生訴之變更追加問題。本件上訴人於八十九年五月九日起訴時主張：伊未收受
    被上訴人召開之系爭股東常會之通知，違反公司法第一百七十二條規定，依公司
    法第一百八十九條規定訴請撤銷系爭股東常會決議等語，應係主張召集程序違反
    法令，斯時距系爭股東常會八十九年四月十五日召開，尚未逾一個月之除斥期間
    。嗣上訴人於八十九年九月二日具狀主張：系爭股東常會召集違反被上訴人公司
    章程第十二條規定，應予撤銷等語。揆諸前揭說明，是僅就「召集程序」違法之
    範圍內，補充其原因事實，不生訴之追加問題，仍在原起訴之訴訟標的範圍內，
    並未逾一個月之除斥期間，被上訴人抗辯：上訴人以系爭股東常會之召集違反章
    程為由，訴請撤銷已逾除斥期間云云，顯不可採。
五、按股東常會之召集，應於二十日前通知各股東，對於持有無記名股票者，應於三
    十日前公告之，公司法第一百七十二條第一項固定有明文。惟依公司法之特別法
    即證券交易法第二十六條之二規定：「已依本法發行股票之公司，對於持有記名
    股票未滿一千股股東，其股東常會之召集通知得於開會三十日前，以公告方式為
    之。」本件被上訴人公司為已依證券交易法發行股票之公司，為兩造所不爭，本
    應有該法條之適用。上訴人雖主張，依被上訴人公司章程第十二條規定：「股東
    會分常會及臨時會貳種，常會每年召開壹次於每年年度終結後陸個月內由董事會
    於二十日前通知各股東召集之．．」是該公司股東常會之召開，僅得通知各股東
    召集，不得依證券交易法第二十六條之二規定以公告代之云云。然查，現行公司
    法第一百七十二條第一項規定：「股東常會之召集，應於二十日前通知各股東，
    對於持有無記名股票者，應於三十日前公告之。」之條文，係於六十九年五月九
    日修正公佈，前開證券交易法第二十六條之二條文則於七十七年一月二十九日公
    佈，而證券交易法為公司法之特別法，是自證券交易法上開條文公佈施行後，依
    該法發行股票之公司，除章程有特別規定外，股東常會之召集通知得於開會三十
    日前，以公告方式為之。本件被上訴人章程第十二條雖規定：「常會每年召開壹
    次．．由董事會於二十日前通知各股東召集之．．」惟查被上訴人公司章程第三
    十二條規定：「本章程未盡事宜悉依照公司法之規定辦理」，其第十二條之規定
    ，自七十四年起迄今均未變更內容，期間歷經七十五年六月五日、七十七年六月
    二十四日、七十九年六月二十日、八十年六月二十八日、八十一年六月十七日、
    八十二年六月十六日、八十四年六月六日之修正，惟均未針對該第十二條規定內
    容為之，有被上訴人所提該公司七十四年至九十年公司章程第十二條修正資料附
    卷可憑，足見該公司章程第十二條規定「於二十日前通知各股東召集」等語，實
    係參考六十九年五月九日修正公佈之公司法第一百七十二條第一項所規定「股東
    常會之召集，應於二十日前通知各股東」之法文為之，原均未對未滿一千股股東
    之通知為特別之規定，迄證券交易法第二十六條之二條文於七十七年一月二十九
    日公佈施行，以補充公司法第一百七十二條第一項規定之不足，被上訴人公司章
    程第十二條迄今並未隨之修正，足認證券交易法第二十六條之二規定於補充公司
    法第一百七十二條第一項規定之同時，亦隨同補充該公司章程第十二條之內容，
    蓋被上訴公司章程第十二條關於股東常會召集通知之期間與方法既與公司法第一
    百七十二條第一項規定相同，其如有排除證券交易法第二十六條之二規定之意，
    自應於證券交易法該條文修正補充公司法第一百七十二條第一項規定之後，修正
    章程以排除之，其未為之，應認並無排除之意。而此項規定依法乃公司可選擇對
    未滿一千股股東以公告代替通知之方式，公司亦得公告與通知併兼為之，或擇一
    為之，是上訴人主張，被上訴人歷年來對零股股東均以郵寄為唯一通知方式，即
    便屬實，亦不排除系爭股東常會之召集被上訴人得選擇適用證券交易法第二十六
    條之二規定，以公告代通知。本件被上訴人公司已於八十九年二月十七日將系爭
    股東常會之召集於經濟日報二十五版刊登公告，並以同年二月十六日大飲財授字
    第八號簡便行文表將公告呈送主管機關證期會，有申報簡便行文表在卷可證，對
    未滿一千股之股東已完成公告之程序，上訴人僅持有被上訴人公司未滿一千股股
    份，即不得主張系爭股東常會未踐行通知之程序而不合法。
六、況查，被上訴人抗辯：已依上訴人留存之股東印鑑卡其上通訊地址「臺中市北屯
    區三光巷一六弄四四號」（以下稱臺中地址）於八十九年三月二十二日郵寄開會
    通知，惟遭退回之事實，已據其提出印鑑卡、大宗掛號函件執據聯為證。上訴人
    固不否認被上訴人已向上該地址寄送開會通知等情，惟辯稱該印鑑卡係遭人偽造
    ，伊之地址應為臺北地址云云。然查，上訴人已自認該印鑑卡上之印章為真正（
    參見原審卷第一四七頁），該印鑑卡上記載之通訊地址即應推定為真正，若遭盜
    用，應由上訴人舉證證明之。其雖提出臺北地方法院檢察署檢察官起訴書以證該
    印章係遭被上訴人公司總經理孫幼英所盜用，但查，該起訴書內容係就孫幼英、
    許麗花共同無權蓋用訴外人上嫺有限公司變更前之印鑑章而論以偽造文書等罪嫌
    ，並未提及上訴人之上開印鑑遭盜用之事實，上訴人此項證據並不足證明前揭印
    鑑卡上之印章確遭人盜用。上訴人對此事實迄未證明之，則印鑑卡上字跡縱非上
    訴人所書寫或日期被塗抹，並不足證明印鑑被盜用之事實。另上訴人雖主張：該
    隨同該印鑑卡檢附之身分證影本亦遭偽造，足見該印鑑卡非其所親為云云。但查
    ，印鑑卡上所載通訊地址為臺中地址與所附身份證影本相符，並隨同留存，已完
    成印鑑卡登載之手續，該印鑑既屬真實，被上訴人並無辨識身份證是否遭偽造之
    義務，縱該身份證件確係遭人偽造仍不足推翻印鑑為真正之事實。上訴人復主張
    ：依股務處理準則第二十三條第一項規定，股東通訊地址以股東印鑑卡之記載為
    準。但由證券集中保管事業集中辦理過戶之股東，其尚未填留印鑑卡或原留印鑑
    卡地址與證券集中保管事業通知地址不符者，以證券集中保管事業通知之地址為
    準。是縱被上訴人所提出之印鑑卡為真正，依前開規定亦應以集保公司所載上訴
    人通訊地址即臺北地址為送達云云。但查，依卷附證期會八十八年四月十六日（
    八八）台財證（三）字第二八九八七號函釋載明「．．惟股東如已向公司辦理地
    址變更，而未至往來證券商更正開戶地址，致證券集中保管事業仍以地址通知公
    司時，依據本會八十一年九月二十九日八一台財證（三）第六八二六八號函釋，
    公司應以變更後印鑑卡上登記新地址為準。」本件集保公司所載上訴人之通訊地
    址雖為臺北地址，然該址之異動日期為八十五年二月一日，有名冊在卷可稽（參
    見原審卷第四三頁），前開印鑑卡之登載日期則為八十六年，依上開函示被上訴
    人以八十六年之新地址即臺中地址為送達，並無不合。被上訴人既已依上訴人之
    地址在法定期限內寄送系爭股東常會之開會通知，此項通知採發信主義，不論上
    訴人是否收受，均已生合法通知之效力。
七、綜上，被上訴人已合法公告系爭股東常會之召集，對持有未滿一千股股份之上訴
    人，已生合法通知之效力。縱認被上訴人仍須送達通知，被上訴人亦已合法寄送
    開會通知，系爭股東常會之召集程序並未違反法令及章程，上訴人主張依公司法
    第一百八十九條規定，訴請撤銷系爭股東常會決議，洵屬無據，不應准許。原審
    為上訴人敗訴之判決，並無不合。上訴意旨指摘原判決不當，聲明廢棄改判，為
    無理由，應予駁回。
八、據上論結，本件上訴為無理由。依民事訴訟法第四百四十九條第一項、第七十八
    條，判決如主文。
中      華      民      國    九十      年      九      月     十一     日
                                民事第五庭
                                    審判長法  官  黃  熙  嫣
                                          法  官  黃  雅  惠
                                          法  官  詹  文  馨
右正本係照原本作成。
如不服本判決，應於收受送達後二十日內向本院提出上訴書狀，其未表明上訴理由者
，應於提出上訴後二十日內向本院補提理由書狀（均須按他造當事人之人數附繕本）
上訴時應提出委任律師或具有律師資格之人之委任狀；委任有律師資格者，另應附具
律師及格證書及釋明委任人與受任人有民事訴訟法第四百六十六條之一第一項但書或
第二項（詳附註）所定關係之釋明文書影本。
中      華      民      國    九十      年      九      月     十三    日
                                          書記官  紀  昭  秀
附註：
民事訴訟法第四百六十六條之一（第一項、第二項）：
對於第二審判決上訴，上訴人應委任律師為訴訟代理人。但上訴人或其法定代理人具
有律師資格者，不在此限。
上訴人之配偶、三親等內之血親、二親等內之姻親，或上訴人為法人、中央或地方機
關時，其所屬專任人員具有律師資格並經法院認為適當者，亦得為第三審訴訟代理人
。


司法院資訊處製作；財團法人民間司法改革基金會備份。
